【裁判字號】    98,訴,931
【裁判日期】    980619
【裁判案由】    偽造文書等
【裁判全文】
臺灣臺北地方法院刑事判決               98年度訴字第931號
公  訴  人  臺灣臺北地方法院檢察署檢察官
被      告  甲○○
            乙○○
上列被告等因偽造文書等案件，經檢察官提起公訴（九十八年度
偵字第九六七二號），被告等於準備程式中就被訴事實為有罪之
陳述，經法官告知簡式審判程式意旨，並聽取公訴人及被告意見
後，經本院合議庭裁定由受命法官獨任進行簡式審判程式，判決
如下：
    主  文
甲○○共同行使偽造公文書，足以生損害於公眾及他人，處有期
徒刑壹年肆月。如附表所示之物，均沒收。
乙○○共同行使偽造公文書，足以生損害於公眾及他人，處有期
徒刑壹年貳月。如附表所示之物，均沒收。
    事  實
一、甲○○、乙○○因缺錢花用，與真實姓名、年籍不詳綽號「
    小白」、「小胖」、「Ｂ哥」之成年人及詐欺集團成員，共
    同基於詐欺取財、行使偽造特種文書、行使偽造公文書、冒
    充公務員而行使其職權之犯意聯絡，由甲○○交付自己之照
    片一張予「Ｂ哥」，由「Ｂ哥」製作「臺中地檢署監管室劉
    錫恩」書記官識別證一張後，於民國九十八年三月底交付如
    附表編號一至五、十三所示之物予甲○○，供詐欺集團成員
    聯絡指示甲○○、乙○○冒充公務員身分前往向被害人取款
    之用，該詐欺集團成員即於九十八年四月十三日上午八時許
    撥打電話與丙○○，佯稱其個人資料遭詐欺集團使用，涉嫌
    詐欺、洗錢，需將存款新臺幣（下同）一百五十萬元提出交
    給法院監管之詐術，並傳真偽造之「臺灣臺中地方法院檢察
    署刑事傳票」、「臺灣臺中地方法院檢察署強制性資產凍結
    執行書」及「臺北地方法院地檢署監管科」公文書各一紙予
    丙○○，丙○○因而陷於錯誤，前往位在臺北市中正區○○○路○段八十三號之中國信託商業銀行提款準備交付，幸經
    銀行行員提醒為詐欺集團詐騙手法後，報警處理，丙○○配
    合與詐欺集團成員約於同日下午四時許，在臺北市○○區○○街一百三十一巷五號一樓見面付款，詐欺集團成員指示乙○○駕駛車牌號碼Ｒ三─三九四七號自用小客車搭載甲○○
    ，由甲○○在偽造之「臺北地方法院地檢署監管科」公文書
    上蓋用偽造之「國華新企業有限公司」印文一枚，配戴偽造
    之「臺中地檢署監管室劉錫恩」書記官識別證，假冒為臺灣
    臺中地方法院檢察署書記官之身分，乙○○則負責在附近把
    風、通報，甲○○向丙○○自稱為臺中地檢署書記官，欲收
    取詐騙款項一百五十萬元時，現場埋伏之員警立刻上前逮捕
    甲○○及在附近把風之乙○○，並扣得如附表編號一至四、
    十三所示之物，足生損害於臺灣臺中地方法院、臺灣臺中地
    方法院檢察署、臺灣臺北地方法院檢察署（下稱臺北地檢署
    ）、書記官行使公文書之正確性及司法公信力。
二、案經臺北市政府警察局移送臺北地檢署檢察官偵查起訴。
    理  由
一、本件被告等所犯非死刑、無期徒刑、最輕本刑為三年以上有
    期徒刑之罪，或高等法院管轄第一審之案件，被告等於本院
    準備程式中，就被訴事實為有罪之陳述，經告以簡式審判程
    式之旨，並聽取檢察官及被告等之意見後，本院裁定進行簡
    式審判程式，是本件之證據調查，依刑事訴訟法第二百七十
    三條之二規定，不受同法第一百五十九條第一項、第一百六
    十一條之二、第一百六十一條之三、第一百六十三條之一及
    第一百六十四條至第一百七十條規定之限制，合先敘明。
二、上揭犯罪事實，業據被告甲○○、乙○○於本院審理時自白
    不諱，核與證人丙○○證述情節相符，並有「臺灣臺中地方
    法院檢察署刑事傳票」、「臺灣臺中地方法院檢察署強制性
    資產凍結執行書」、「臺北地方法院地檢署監管科」各一張
    及手機螢幕翻拍照片五幀附卷可憑，復有如附表所示之物扣
    案可資佐證，上開補強證據已足資擔保被告等所為之上開任
    意性自白之真實性，是本案事證已明確，被告等犯行洵堪認
    定，應予依法論科。
三、論罪科刑之法律理由：
  (一)按刑法所謂公印，係指公署或公務員職務上所用之印信而言
    ，又所謂公印或公印文，係專指表示公署或公務員資格而言
    ，即俗稱大印與小官印及其印文，最高法院著有二十二年上
    字第一九○四號及六十九年臺上字第六九三號判例可資參照
    ，又公印文之形式凡符合印信條例規定之要件而製頒，無論
    為印、關防、職章、圖記，如足以表示其為公務主體之同一
    性者，均屬之（最高法院八十九年度臺上字第三一五五號判
    決意旨參照）。查本案偽造之臺灣臺中地方法院檢察署刑事
    傳票、臺灣臺中地方法院檢察署強制性資產凍結執行書、臺
    北地方法院地檢署監管科各一紙，均為冒用公署名義所為之
    文書，顯屬公文書，其上偽造之「臺灣臺中地方法院檢察署
    」、「書記官康敏郎」及「檢察官郭銘禮」之印戳，因係表
    示公務機關或公務員資格之印信，自屬公印文。是核被告甲○○、乙○○所為，均係犯刑法第二百十六條、第二百十一
    條之行使偽造公文書罪（偽造臺灣臺中地方法院檢察署刑事
    傳票、臺灣臺中地方法院檢察署強制性資產凍結執行書、臺
    北地方法院地檢署監管科部分）、第二百十六條、第二百十
    二條之行使偽造特種文書罪（「臺中地檢署監管室」書記官
    識別證部分）、第一百五十八條第一項之僭行公務員職權罪
    、第三百三十九條第一項、第三項之詐欺取財未遂罪。
  (二)起訴書雖於論罪法條欄漏未論及被告二人行使偽造特種文書
    罪部分，然此部分既經公訴人於犯罪事實欄中敘明，即在起
    訴範圍內，本院自應予以判決，並予補充。
  (三)被告二人偽造如附表所示之印章及公印後蓋用印文之行為，
    係偽造公文書之階段行為；偽造公文書及特種文書進而持以
    行使，偽造之低度行為，應為行使之高度行為所吸收，均不
    另論罪。
  (四)被告二人與「小白」、「小胖」、「Ｂ哥」之成年人及真實
    姓名、年籍不詳之詐欺集團成員間，均有犯意聯絡、各有行
    為分擔，皆為共同正犯。又按九十五年七月一日修正施行之
    刑法刪除牽連犯之立法理由稱：目前實務上以牽連犯予以處
    理之案例，在適用上，得視其具體情形，論以想像競合犯等
    語，則自然行為概念之一行為，原經法律評價為二以上之行
    為，且認有牽連關係而依牽連犯規定從一重處斷者，於牽連
    犯廢除施行後，宜改評價為單一行為，始合乎社會之通念。
    被告二人與「小白」、「小胖」、「Ｂ哥」之成年人及真實
    姓名、年籍不詳之詐欺集團成員共同偽造公文書及特種文書
    ，推由被告甲○○冒用公務員身分，於同一日向丙○○詐領
    其存款未遂之行為，就社會一般通念，咸認只有一個行使偽
    造公文書及特種文書，冒用公務員身分詐領存款未遂之行為
    ，然在法律評價上，實務上原認被告二人有行使偽造公文書
    、行使偽造特種文書、冒用公務員身分及詐欺取財未遂等行
    為，復認該等行為間有牽連關係，而應依牽連犯從一重罪處
    斷，立法將牽連犯規定刪除，並於九十五年七月一日施行，
    若猶將之評價為法律犯罪概念之數行為，而予以併合處罰，
    勢難以契合人民的感情，自宜改認被告係出於一個犯意，實
    行一個犯罪行為，而侵害國家法益、社會法益及個人法益，
    該當於行使偽造公文書、行使偽造特種文書、僭行公務員職
    權及詐欺取財罪未遂之數個犯罪構成要件，即一行為觸犯數
    罪名，而依想像競合犯論以刑法第二百十六條、第二百十一
    條行使偽造公文書罪。
  (五)被告二人於事實欄所為詐欺取財犯行，已著手於犯罪行為之
    實行而不遂，為未遂犯，應依刑法第二十五條第二項規定，
    減輕其刑。
  (六)爰審酌被告二人無何前科紀錄，素行尚可，犯罪動機、目的
    係貪圖不法利益，與共犯「小白」、「小胖」、「Ｂ哥」之
    成年人及詐欺集團成員共同以詐術騙取無辜被害人財物，其
    等以行使偽造公文書、特種文書，兼以僭行公務員職權之方
    式，影響檢察署公文書之正確性及司法機關公信力，犯罪所
    生之危害，復斟酌其等坦承犯行、未實際取得不法利益，犯
    後態度非劣，參與犯罪程度及分工情形尚非主謀及其他一切
    情狀，分別量處如主文所示之刑。
  (七)扣案如附表編號六至十三所示之偽造公印、印章、「臺灣臺
    中地方法院檢察署印」、「書記官康敏郎」、「檢察官郭銘
    禮」、「國華新企業有限公司」印文，不問屬於犯人與否，
    均應依刑法第二百十九條規定沒收之。附表編號一至五所示
    之物，為被告二人、「小白」、「小胖」、「Ｂ哥」及所屬
    詐欺集團成員所有，供本件犯罪所用之物，均依刑法第三十
    八條第一項第二款之規定宣告沒收。至於被害人所提出「臺
    灣臺中地方法院檢察署刑事傳票」、「臺灣臺中地方法院檢
    察署強制性資產凍結執行書」及「臺北地方法院地檢署監管
    科」之公文書，業因行使交付被害人，非屬被告二人及共犯
    所有，無從宣告沒收，附此敘明。
據上論斷，應依刑事訴訟法第二百七十三條之一第一項、第二百
九十九條第一項前段，刑法第二十八條、第一百五十八條第一項
、第二百十六條、第二百十一條、第二百十二條、第三百三十九
條第三項、第一項、第五十五條、第二百十九條、第三十八條第
一項第二款，刑法施行法第一條之一，判決如主文。
本案經檢察官王育珍到庭執行職務。
中    華    民    國    98    年    6     月    19    日
                  刑事第九庭    法  官  徐淑芬
上正本證明與原本無異。
如不服本判決應於收受送達後十日內向本院提出上訴書狀，並應
敘述具體理由；其未敘述上訴理由者，應於上訴期間屆滿後二十
日內向本院補提理由書（均須按他造當事人之人數附繕本）「切
勿逕送上級法院」。被害人如對於本判決不服者，應具備理由請
求檢察官上訴，其上訴期間之計算係以檢察官收受判決正本之日
期為準。
                                書記官  劉郅享
中    華    民    國    98    年    6     月    19    日
附錄論罪科刑法條全文：
中華民國刑法第一百五十八條
冒充公務員而行使其職權者，處三年以下有期徒刑、拘役或五百
元以下罰金。
冒充外國公務員而行使其職權者，亦同。
中華民國刑法第二百十一條
偽造、變造公文書，足以生損害於公眾或他人者，處一年以上七
年以下有期徒刑。
中華民國刑法第二百十二條
偽造、變造護照、旅券、免許證、特許證及關於品行、能力服務
或其他相類之證書、介紹書，足以生損害於公眾或他人者，處一
年以下有期徒刑、拘役或三百元以下罰金。
中華民國刑法第二百十六條
行使第二百十條至第二百十五條之文書者，依偽造、變造文書或
登載不實事項或使登載不實事項之規定處斷。
中華民國刑法第三百三十九條
意圖為自己或第三人不法之所有，以詐術使人將本人或第三人之
物交付者，處五年以下有期徒刑、拘役或科或併科一千元以下罰
金。
以前項方法得財產上不法之利益或使第三人得之者，亦同。
前二項之未遂犯罰之。
附表：
┌─┬──────────────────────┬─────────┐
│編│應沒收之物                                  │備註              │
│號│                                            │                  │
├─┼──────────────────────┼─────────┤
│一│車用衛星導航機壹臺                          │臺北地檢署九十八年│
│  │                                            │度綠保管字第○五三│
│  │                                            │二號編號３        │
├─┼──────────────────────┼─────────┤
│二│印臺貳個                                    │臺北地檢署九十八年│
│  │                                            │度綠保管字第○五三│
│  │                                            │二號編號４        │
├─┼──────────────────────┼─────────┤
│三│行動電話0000000000號壹支（內含ＳＩ│臺北地檢署九十八年│
│  │Ｍ壹張）                                    │度綠保管字第○五三│
│  │                                            │二號編號５        │
├─┼──────────────────────┼─────────┤
│四│臺北地方法院地檢署監管科公文壹張            │臺北地檢署九十八年│
│  │                                            │度綠保管字第○五三│
│  │                                            │二號編號１        │
├─┼──────────────────────┼─────────┤
│五│偽造之「臺中地檢署監管室劉錫恩」書記官識別證│臺北地檢署九十八年│
│  │壹張                                        │度綠保管字第○五七│
│  │                                            │五號編號１        │
├─┼──────────────────────┼─────────┤
│六│偽造之「臺灣臺中地方法院檢察署印」印文貳枚  │被害人提出之「臺灣│
│  │                                            │臺中地方法院檢察署│
│  │                                            │刑事傳票」、「臺灣│
│  │                                            │臺中地方法院檢察署│
│  │                                            │強制性資產凍結執行│
│  │                                            │書」各壹紙        │
├─┼──────────────────────┼─────────┤
│七│偽造之「書記官康敏郎」印文貳枚              │被害人提出之「臺灣│
│  │                                            │臺中地方法院檢察署│
│  │                                            │刑事傳票」、「臺灣│
│  │                                            │臺中地方法院檢察署│
│  │                                            │強制性資產凍結執行│
│  │                                            │書」各壹紙        │
├─┼──────────────────────┼─────────┤
│八│偽造之「檢察官郭銘禮」印文貳枚              │被害人提出之「臺灣│
│  │                                            │臺中地方法院檢察署│
│  │                                            │刑事傳票」、「臺灣│
│  │                                            │臺中地方法院檢察署│
│  │                                            │強制性資產凍結執行│
│  │                                            │書」各壹紙        │
├─┼──────────────────────┼─────────┤
│九│偽造之「國華新企業有限公司」印文壹枚        │被害人提出之「臺北│
│  │                                            │地方法院地檢署監管│
│  │                                            │科」公文壹紙      │
├─┼──────────────────────┼─────────┤
│十│偽造之「臺灣臺中地方法院檢察署印」公印壹枚  │未扣案，然無證據證│
│  │                                            │明已滅失          │
├─┼──────────────────────┼─────────┤
│十│偽造之「書記官康敏郎」公印壹枚              │未扣案，然無證據證│
│一│                                            │明已滅失          │
├─┼──────────────────────┼─────────┤
│十│偽造之「檢察官郭銘禮」公印壹枚              │未扣案，然無證據證│
│二│                                            │明已滅失          │
├─┼──────────────────────┼─────────┤
│十│偽造之「國華新企業有限公司」印章壹枚        │臺北地檢署九十八年│
│三│                                            │度綠保管字第○五三│
│  │                                            │二號編號２        │
└─┴──────────────────────┴─────────┘


司法院資訊處製作；財團法人民間司法改革基金會備份。
